【裁判字號】    89,簡上,329
【裁判日期】    891220
【裁判案由】    給付借款
【裁判全文】
臺灣高雄地方法院民事判決  八十九年度簡上字第三二九號
    上  訴  人  丙○○
    被上訴人    萬泰商業銀行股份有限公司
                            設台北市大安區○○○路○段三十九號
    法定代理人  許勝發      住.
    訴訟代理人  乙○○      住.
                甲○○      住.
                丁○○      住.
    送達代收人  乙○○      住.
右當事人間請求給付借款事件，上訴人對於中華民國八十九年七月二十五日本院高雄
簡易庭八十九年度雄簡字第五五號第一審判決提起上訴，本院判決如左：
    主      文
上訴駁回。
第一審、第二審訴訟費用（除減縮部分外），由上訴人負擔。
原判決所命給付之金額，減縮為上訴人應給付被上訴人新臺幣參拾柒萬壹仟捌佰陸拾
貳元，及自民國八十七年十二月三日起至清償日止，按年息百分之十二計算之利息，
並自民國八十八年一月四日起至清償日止，其逾期六個月以內者，依上開利率百分之
十，逾期超過六個月者，按上開利率百分之二十計算之違約金。
    事      實
甲、上訴人方面：
一、聲明：求為判決：
  (一)原判決廢棄。
  (二)被上訴人在第一審之訴駁回。
  (三)第一、二審訴訟費用由被上訴人負擔。
二、陳述：除與原審判書所載者相同茲予引用外，補陳：
  (一)上訴人與上訴人銀行素無往來，因任職訴外人羅文權（現已更名為羅佑全）經營
    天緣素食餐廳，原審共同被告林素鈴與訴外人羅佑全係同居男女友人，其等共謀
    勾串被上訴人銀行承辦職員，擬冒用上訴人名義借款，謊稱欲辦理扣繳憑單，並
    盜刻上訴人印章，至上訴人銀行開立帳號000－00－0000－0－0－0
    號之活期儲蓄存款戶，該帳戶之存摺由訴外人羅佑全保管（此存摺於訴外人羅佑
    全倒閉逃亡後，由訴外人黃高雲於訴外人羅佑全抽屜內尋到而交與上訴人），本
    案借款雖由原審共同被告林素鈴陪同上訴人前往被上訴人銀行簽名，但訴外人羅
    佑全、原審共同被告林素鈴與被上訴人銀行承辦人員勾結在先，未曾向上訴人述
    明簽名借款之事實，強令上訴人簽名，是故此借款契約對上訴人不發生效力。
  (二)本案係消費借款，被上訴人銀行應就交付上訴人借款之事實負舉證責任，被上訴
    人雖同意借貸新臺幣（下同）四十萬，並無通知上訴人取款，而將本案借款撥入
    訴外人羅佑全所冒名上訴人之名義開設之前開活期儲蓄存款戶，任由訴外人羅佑
    全支用，上訴人不應負清償本案借款之責任。
  (三)確曾將土地暨建物所有權狀交給訴外人林素鈴及羅佑全，因該二人欲察看前開資
    料。
三、證據：除援用原審之立證方法外，另提出活期儲蓄存款簿、診斷證明書、扣繳憑
    單及領薪表等各一份為證，並聲請傳訊證人黃高雲為證。
乙、被上訴人方面：
一、聲明：求為判決如主文所示。
二、陳述：除與原審判書所載者相同茲與引用外，補陳：
  (一)上訴人於八十七年九月三日邀同原審共同被告林素鈴向被上訴人銀行借貸本案借
    款，約定借款期間自八十七年九月三日至九十年九月三日止，分三十六期依年金
    法平均攤還本息，利率按年息百分之十二計算，遲延清償時，除按上開利率計算
    外，其逾期在六個月以內者，另按上開利率之一成，逾期超過六個月以上者，其
    超逾六個月部分，按上開利率之二成計付違約金。上訴人經立具同一內容之借據
    暨授信約定書一紙，交與被上訴人銀行收執，惟上訴人繳納至八十七年十二月二
    日止就未依約履行，依兩造授信約定書第五條約定，應視為全部到期，上訴人應
    給付被上訴人銀行前開本金、遲延利息及違約金。
  (二)被上訴人銀行受理上訴人開戶時，確曾核對上訴人國民身分證並確認無誤後始辦
    理開戶，且上訴人確於開戶資料上簽名，至於上訴人所陳稱其與訴外人羅佑全之
    糾紛，純屬其二人私事與被上訴人無關。
  (三)上訴人原先欲申貸金額為五十萬元，經被上訴人銀行評估後核減為四十萬元，利
    息核定為當時基本放款利率加百分之三點四，合計為百分之十二，按固定方式計
    息。
  (四)依民法第四百七十五條規定，消費借貸因金錢或其他代替物之交付而生效力，一
    般而言，金融機構為留存舉證紀錄，放撥貸款時，均以撥入借款人本人帳戶為原
    則。
三、證據：除援用原審之立證方法外，另提出上訴人開戶資料、存摺對帳單查詢系統
    表、核定書、薪資證明單、扣繳憑單、在職證明、土地暨建物所有權狀及匯入匯
    款備查簿等各一份為證，並聲請訊問證人高瑜璘。
    理      由
甲、程序方面：
一、按分公司係總公司分設之獨立機構，就其業務範圍內之事項涉訟時，自有當事人
    能力，又原告對分公司起訴後於訴訟進行中，將被告更正為總公司，應認為係訴
    之變更（最高法院四十年度台上字第一○五號判例意旨參酌），故以分公司為訴
    訟當事人，嗣後再改成以總公司為訴訟當事人，係屬訴之變更。次按訴之變更或
    追加他訴，非經他造同意者，不得為之，為民事訴訟法第四百四十六條第一項前
    段所規定。經查原審原係由萬泰商業銀行股份有限公司中正分公司為當事人，嗣
    於八十九年十月六日本院第二審繫屬中，始以所謂更正狀指稱被上訴人應為萬泰
    商業銀行股份有限公司，惟參諸前開說明，本案應屬訴之變更，自不得以所謂「
    更正」方式為之，故被上訴人主張係更正云云，顯不可採，然因前開訴之變更已
    獲上訴人所同意（參本院八十九年十月十七日準備程序筆錄），故揆諸上述規定
    ，本案當事人自得由萬泰商業銀行股份有限公司中正分公司變更為萬泰商業銀行
    股份有限公司，核先敘明。
二、次按訴之追加，於減縮應受判決事項之聲明方面，並無需他造同意即得為之，為
    民事訴訟法第四百四十六條、第二百五十五條第一項第三款所明文。查被上訴人
    於原審原起訴主張上訴人應給付三十七萬一千八百六十二元及自八十七年十二月
    三日起至清償日止，按年息百分之十二計算之利息，暨逾期在六個月以內者，按
    上開利率百分之十，逾期超過六個月者，按上開利率百分之二十計算違約金；嗣
    於本院審理中減縮訴之聲明為上訴人應給付三十七萬一千八百六十二元及自八十
    七年十二月三日起至清償日止，按年息百分之十二計算之利息，並自八十八年一
    月四日起至清償日止，逾期在六個月以內者，按上開利率百分之十，逾期超過六
    個月者，按上開利率百分之二十計算違約金，因核與民事訴訟法第四百四十六條
    第一項前段、第二百五十五條第一項第三款規定相符，無需上訴人同意，應准許
    之。
乙、法院得心證之理由：
一、本件被上訴人銀行起訴主張：上訴人於八十七年九月三日邀同原審共同被告林素
    鈴為連帶保證人，向被上訴人銀行借貸本案借款四十萬元，約定借款期間自八十
    七年九月三日起九十年九月三日止，利率按年息百分之十二計付，並約定如遲延
    給付本金或利息時，除仍按上開利率給付利息外，其逾期在六個月以內償還者，
    按上開利率百分之十，逾期超過六個月者，其超過六個月部分，按上開利率百分
    之二十加付違約金。詎上訴人自八十七年十二月二日起未依約履行給付本利，依
    兩造約定本案借款視為全部到期，而上訴人屢經催討後，均置之不理。為此，爰
    依消費借貸法律關係提起本件訴訟等語。
二、上訴人則以：原審共同被告林素鈴與訴外人羅佑全共謀勾串被上訴人銀行承辦職
    員，欲冒用上訴人名義借款，先盜刻上訴人印章，至上訴人銀行開立活期儲蓄存
    款戶，後謊稱欲辦理扣繳憑單而由原審共同被告林素鈴陪同上訴人前往被上訴人
    銀行簽名，而被上訴人銀行職員未曾向上訴人告知簽名借款之事實，即強令上訴
    人簽名。再被上訴人銀行應就給付借款事實負舉證責任，被上訴人銀行並無通知
    上訴人取款，而將本案借款撥入訴外人羅佑全所冒名上訴人之名義開設之前開活
    期儲蓄存款戶，任由訴外人羅佑全支用，是故上訴人本案借款契約對上訴人不發
    生效力，上訴人不應負責云云，資為抗辯。
三、查被上訴人銀行主張上訴人先於八十七年九月二日至被上訴人銀行辦理開設活期
    儲蓄帳戶，後於八十七年九月三日邀同原審共同被告林素鈴為連帶保證人，向被
    上訴人銀行借貸本案借款，並於八十七年九月三日將本案借款撥入上訴人前所設
    設之活期儲款帳戶等事實，業據被上訴人銀行提出開戶資料、借據、授信約定書
    、存摺對帳單查詢系統表、核定書、薪資證明單、扣繳憑單、在職證明、土地暨
    建物所有權狀及匯入匯款備查簿等各一份為證，雖上訴人對於前開開戶資料、借
    據及授信約定書上之簽名為真正，並對被上訴人銀行確於八十七年九月三日將本
    案借款撥入前開帳戶等情不予爭執，堪信此部分事實為真實，然因上訴人執前揭
    情詞置辯，經查：
  (一)按私文書經本人簽名、蓋章或按指印者，推定為真正，民事訴訟法第三百五十八
    條第一項定有明文。準此，私文書上之簽名真正，如當事人並無爭執，該私文書
    即推定為真正，即具有形式證據力，至於實質證據力之有無，即其內容是否足以
    證明待證事實，須由法院就其中記載予以調查（最高法院四十一年度台上字第九
    七一號、四十八年度台上字第八三七號判例意旨參照）。查被上訴人銀行所提出
    前開開戶資料、借據及授信約定書其上簽名均屬真正一情，業據上訴人於本院審
    理時自認明確（參本院八十九年十月三日準備程序筆錄），為前所述。雖上訴人
    主張係訴外人羅佑全及原審共同被告林素鈴謊稱欲至被上訴人銀行辦理扣繳憑單
    ，盜刻上訴人印章，至上訴人銀行開立活期儲蓄存款戶，且簽立借據當時，被上
    訴人銀行職員並無告知借款情事云云，並執證人黃高雲之證言為證，雖證人黃高
    雲於本院審理時固到庭證稱「我與上訴人是任職天圓素食餐廳之同事，羅佑全前
    積欠我三十萬元，天圓餐廳是羅佑全所開設，現已倒閉，因為羅佑全逃匿，我到
    天圓餐廳羅佑全辦公室找尋有無值錢之物可供抵債，發現上訴人於被上訴人銀行
    之存摺及印章置於羅佑全之抽屜內」、「‧‧‧我告知上訴人，上訴人表示很驚
    訝，上訴人有告知我羅佑全欲帶上訴人至銀行辦理扣繳憑單，我不知道亦未聽聞
    上訴人有至被上訴人銀行借貸四十萬元之事」等語（參本院八十九年十月十七日
    準備程序筆錄），惟依證人黃高雲前開證言，其本人並未就本案借款過程有何親
    見或親聞，而係由上訴人事後片面單方所告知，為屬傳聞證據，是其證據力因有
    瑕疵，尚無法足以援引認定上訴人確並未向被上訴人銀行借貸本案借款之證據。
  (二)承前所述，被上訴人銀行所提出之前開開戶資料、借據及授信約定書之簽名既屬
    真正，認前開私文書已具形式證據力，而參諸證人即被上訴人銀行職員高瑜璘於
    本院審理時所證稱「本案借款是我經辦，負責徵信，本案是信用借款，我們會審
    酌借款人的借款動機，請借款人提出相關文件，證明其信用及財力，本案借款我
    確實有與上訴人接觸過，上訴人表示是要整修房屋而借款，我主動要求上訴人提
    供保證人，上訴人就邀同林素鈴為保證人，經我們查證結過認上訴人及林素鈴均
    有不動產，上訴人本欲借五十萬元，但我們核定借款金額為四十萬元，本案信用
    借款是三年，本行借款期間為一、二、三、五年不等，但每月攤還不得超過薪水
    三分之一，本案借款上訴人有提出薪資單，所以根據薪資單會算結果，上訴人每
    月僅能償還一萬三千二百元所以以三年攤還，借款金額為四十萬元，是上訴人先
    接洽借款事宜，上訴人為了辦理借款才到本行辦理開戶，因借款金額必須匯入本
    行帳戶」等語（參本院八十九年十月三十一日準備程序筆錄），足認前開開戶資
    料、借據及授信約定書確具實質證據力，而依前開開戶資料、借據及授信約定約
    書內容所載，足認上訴人確於八十七年九月三日為借款人邀同原審共同被告林素
    鈴為連帶保證人，向被上訴人銀行借貸本案借款，並約定如借據所載之借款期間
    、借款利率、違約金及還本付息，且為便於借貸本案借款，並前於八十七年九月
    二日預至被上訴人銀行開設活期儲蓄存款帳戶。是此，堪認上訴人已與被上訴人
    銀行就成立消費借貸契約已為意思表示合致，要無疑義，上訴人前開抗辯，即無
    可採。
  (三)再消費借貸契約係不要式契約，故一方僅須交付金錢或其他代替物之所有權予他
    方即生效力。又所謂交付，並不限於親手授受，若借用人與貸與人間另有合意，
    由貸款人將借款存入借款人之活期存款戶，並已存入時，即發生交付之效力。查
    被上訴人銀行主張其已於八十七年九月三日將現金四十萬元存入上訴人前於被上
    訴人銀行所開設之前述活期儲蓄存款帳戶等事實，業據被上訴人銀行提出前述存
    摺對帳查詢系統表一紙為證，並為上訴人所不爭執，是依前開說明，足徵上訴人
    確已收受該筆借款，兩造間之消費借貸契約即已發生效力。至於上訴人主張本案
    借款係由訴外人羅佑全所領取云云，縱認屬實，此亦為上訴人與訴外人羅佑全間
    之糾紛，依對債之相對性原則，上訴人自不得執以對抗被上訴人銀行，是上訴人
    此一抗辯，洵非可採。
三、按借用人應於約定期限內，返還與借用物種類、品質、數量相同之物。遲延之債
    務，以支付金錢為標的者，債權人得請求依法定利率計算之遲延利息，但約定利
    率較高，仍從其約定利率。當事人得約定債務人不履行債務時，應支付違約金，
    民法第四百七十八條前段、第二百三十三條第一項、修正前第二百五十條第一項
    分別定有明文。從而，原告依消費借貸法律關係，減縮訴之聲明後，請求上訴人
    給付三十七萬一千八百六十二元及自八十七年十二月三日起至清償日，按年息百
    分之十二計算之利息，並自八十八年一月四日起至清償日止，其逾期超過六個月
    以內者，依上開利率百分之十，逾期超過六個月以上者，按上開利率百分之二十
    計算違約金，洵屬正當，應予准許。原審判命上訴人如數給付，核無不合，上訴
    意旨仍執前詞，指摘原判決不當，求予廢棄改判，為無理由，應駁回其上訴。
五、本件事證已臻明確，是上訴人所提出診斷證書明，因與本案所認定事實無涉，自
    無審酌之必要，附此敘明。
六、據上論結：本件上訴為無理由，依民事訴訟法第四百三十六條之一第三項、第四
    百四十九條第一項、第七十八條，判決如主文。
中      華      民      國    八十九    年     十二     月     二十     日
                              臺灣高雄地方法院民事第六庭
~B審判長法官  陳明富
~B法      官  楊國祥
~B法      官  張維君
右為正本係照原本作成。
本判決不得上訴。
中      華      民      國    八十九    年     十二     月     二十     日
~B法院書記官  鄭翠蘭


司法院資訊處製作；財團法人民間司法改革基金會備份。
